【裁判字號】    98,消債抗,4
【裁判日期】    980626
【裁判案由】    聲請更生程序
【裁判全文】
臺灣苗栗地方法院民事裁定             98年度消債抗字第4號
抗  告  人  乙○○
                        16號.
上列抗告人因消費者債務清理事件聲請更生及保全處分，對於中
華民國98年3 月16日本院97年度消債更字第219 號裁定提起抗告
，本院裁定如下：
    主  文
抗告駁回。
抗告程序費用新臺幣壹仟元由抗告人負擔。
    理  由
一、抗告人於原審聲請更生意旨略以：抗告人前於民國95年6 月
    ，與最大債權金融機構華南商業銀行成立協商，每月須償還
    新臺幣（下同）13,772元，惟因聲請人每月僅有35,000元之
    薪資收入，扣除每月生活必要支出25,250元及母親、兩名子
    女扶養費後，無法負擔協商款項，且抗告人配偶，本身亦有
    負債，無法與抗告人共同分擔家庭必要支出及親屬扶養費用
    ，致抗告人終因無力繼續償還協商金額，而於96年1 月協商
    毀諾，是抗告人有不可歸責於己致履行協商有重大困難之事
    由，爰依法聲請更生及保全處分等語。經原審調查結果，認
    抗告人96年平均月薪資36,073元，較95年平均月薪資34,224
    元高，顯見聲請人於95年協商成立後，非但無薪資減少或失
    業之情事，反而薪資增加，應有助於履行協商方案。又依民
    法1117條規定，受扶養權利者，以不能維持生活而無謀生能
    力者為限。抗告人母親黃甲○○名下除於95年、96年均有銀
    行利息所得外，尚有5 筆田賦，足見抗告人母親並非無資力
    而不能維持生活之人，自無依賴抗告人扶養之必要。另抗告
    人稱其配偶自身亦有負債，未能共同負擔生活必要支出及子
    女扶養費，惟抗告人並未列舉其配偶所負債務之明細、金額
    及相關證明文件證明其配偶無法共同負擔上開支出，則基於
    夫妻為家庭共同生活之成員，本應相互負擔、支援他方必要
    支出之理，抗告人之配偶應與抗告人共同負擔家庭必要支出
    及子女扶養費。故以抗告人96年平均月薪資（36,073元），
    扣除必要支出（11,625元，與配偶分擔1/2 之家庭必要支出
    及子女扶養費）後之金額，除足夠償還私人債務5,000 元及
    之協商款項13,772元外，尚餘5,676 元可供抗告人運用。是
    聲請人維持基本生活並履行協商方案並無顯有重大困難之虞
    ，抗告人聲請本件更生，並無不可歸責於己致履行顯有重大
    困難之事由，與消費者債務清理條例第151 第5 項、第6 項
    條所定之要件不合，而駁回其更生及保全處分之聲請。
二、抗告人提起抗告意旨略以：抗告人於85年開始使用信用卡，
    因過去未謹慎考量導致現在的嚴重性，至今懊悔不已。90年
    間，因投資失利及工作受傷，在家休養一年均無收入，導致
    還款遲緩，開始被各家銀行催收。抗告人於92年6 月進入新
    竹北視有線電視公司服務，工作所得皆用於清償債務，至93
    年6 月開始，因生活陷入困頓，只得利用現在所居住之房屋
    向竹南信用合作社抵押擔保，貸款生活，故每月需償還貸款
    本息15,000元。又抗告人之資薪自96年10月起遭各家銀行扣
    薪，致抗告人這些年來都生活在銀行催討還款債務的日子下
    ，實感困擾。現在各家銀行都要求抗告人在短期內還清債務
    ，否則將以拍賣抗告人居住的房屋受償。抗告人並非不願還
    錢，而係因能力有限，現抗告人薪資已遭扣薪，倘又要抗告
    人一次清償債務，抗告人實無力負擔，請求准許部分銀行尚
    未申請強制執行之債務，能繼續以扣薪方式償還，避免抗告
    人失其住所。為此提起本件抗告，請求廢棄原裁定等語。
三、按債務人對於金融機構因消費借貸、自用住宅借款、信用卡
    或現金卡契約而負債務，在聲請更生或清算前，應提出債權
    人清冊，以書面向最大債權金融機構請求協商債務清償方案
    ，並表明共同協商之意旨；債務人與金融機構協商成立者，
    不得聲請更生或清算，但因不可歸責於己之事由，致履行顯
    有重大困難者，不在此限；本條例施行前，債務人依金融主
    管機關協調成立之中華民國銀行公會會員辦理消費金融案件
    無擔保債務協商機制與金融機構成立之協商，準用前項之規
    定；消費者債務清理條例第151 條第1 、5 、6 項分別定有
    明文。又聲請更生或清算不合程式或不備其他要件者，法院
    應以裁定駁回之，同條例第8 條亦有明文。而前揭法條中所
    謂之金融機構，應指債務人之全體金融機構債權人而言，並
    包括有擔保之金融機構債權人及無擔保之金融機構債權人在
    內，否則將造成前置協商制度無從發揮其應有之功能；是債
    務人於聲請更生程序前，應與金融機構進行協商之債務包括
    「因消費借貸、自用住宅借款、信用卡與現金卡契約」而負
    擔之有擔保與無擔保債務，倘債務人於該條例施行前，僅就
    無擔保之信用卡契約所生之債務與金融機構協商，而未將有
    擔保之自用住宅借款之債務納入協商者，應有使有擔保金融
    機構債權人參與協商之必要，否則不符合該條例第151 條第
    1 項之規定，自不得逕行聲請更生程序，臺灣高等法院暨所
    屬法院97年法律座談會民事類提案第45號研討結果及審查意
    見，亦同此見解。
四、次按前開法律規定之「但因不可歸責於己之事由，致履行顯
    有重大困難者，不在此限」，其立法意旨係基於債務清償方
    案成立後，應由債務人誠實遵守信用履行協商還款條件，惟
    於例外情形下發生情事變更，在清償期間收入或收益不如預
    期，致該方案履行困難甚或履行不能，因不可歸責於己之事
    由，始能聲請更生或清算。此規範意旨在避免債務人任意毀
    諾已成立之協商，濫用更生或清算之裁判上債務清理程序。
    蓋以債務清償方案，係經當事人行使程序選擇權所為之債務
    清理契約，債務人應受該成立之協議所拘束。債務人既已與
    金融機構協商成立，如認該協商方案履行有其他不適當情形
    ，自仍應再循協商途徑謀求解決。又所謂不可歸責於己之事
    由，係指出於非己身所能控制之自然力或其他人為事由，具
    有猝然性而不能預知，非人力所能參與或所能阻止，而陷於
    不能履行承諾償還自己之債務者而言。例如債務人於「履行
    清償期間」遭逢重大意外災害，如車禍、火災、或罹患重大
    不治之惡疾而喪失工作能力；債務人負擔家計生活之職業工
    作，突然非自願性失業，而可預見的、持續性的無法就業謀
    生；因遭逢不可抗力之天然災害，如地震、颱風、水災而因
    其損害甚鉅致無力清償等情事。
五、經查：
（一）抗告人於提出本件更生聲請之前，雖曾依金融主管機關協
      調成立之中華民國銀行公會會員辦理消費金融案件無擔保
      債務協商機制與無擔保金融機構成立協商，惟依抗告人所
      提之債權人清冊及財團法人金融聯合徵信中心PLR2報表所
      示（見原審卷第24頁），除上開無擔保債務之外，其尚有
      有擔保之金融機構債權人即有限責任竹南信用合作社，且
      該合作社於98年6 月2 日具狀向本院陳明：抗告人未曾於
      93年6 月份向其為債務協商之申請，且該筆借款亦不包含
      於抗告人95年之債務協商範圍內等語（見抗告審卷第16頁
      ）。顯見抗告人在消費者債務清理條例施行後，於本件更
      生聲請之前，未曾再次提出全體有擔保及無擔保之債權人
      清冊，以書面向其中最大債權金融機構請求協商債務清償
      方案，並表明與全體有擔保及無擔保金融機構債權人共同
      協商之意旨，將全體金融機構債權人納入協商，揆諸前揭
      消費者債務清理條例第151 條之規定，以及臺灣高等法院
      暨所屬法院97年法律座談會民事類提案第45號研討結果及
      審查意見，抗告人更生之聲請，於法不合。
（二）本件抗告人於消費者債務清償條例施行前之95年5 月15日
      ，業就其積欠各金融機構之無擔保債務，利用金融主管機
      關協調成立之中華民國銀行公會會員辦理消費金融案件無
      擔保債務協商機制，與各債權銀行成立協商，約定自95年
      6 月起，按年息4.88％，分80期，每月13,772元依各債權
      銀行債權金額比例清償債務，抗告人自96年1 月毀諾等情
      ，有協議書及萬泰商業銀行股份有限公司98年2 月13日陳
      報狀可稽（見原審卷第88頁、第90頁）。則除抗告人有因
      不可歸責於己之事由致其履行債務顯有重大困難外，抗告
      人不得再依消費者債務清理條例聲請更生。
（三）抗告人主張其90年間因投資失利及工作受傷，在家休養一
      年均無收入，導致還款遲緩，開始被各家銀行催收，於92
      年6 月進入新竹北視有線電視公司服務，工作所得皆用於
      清償債務，至93年6 月開始，因生活陷入困頓，以所居住
      之房屋向有限責任竹南信用合作社抵押擔保，貸款生活，
      故每月均需償還貸款本息15 ,000 元等情，皆為對協商成
      立前（95年）負債源由及償債歷程之描述，與認定抗告人
      毀諾（96年1 月）是否有不可歸責於己之事由無涉，再者
      ，抗告人主張自96年10起遭各家銀行扣款等情，乃因抗告
      人未能按期履行原協商方案所致，抗告人據以為本件抗告
      理由，自與不可歸責於己之事由致履行顯有重大困難之要
      件不符。另抗告人請求部分銀行尚未申請強制執行之債務
      ，能繼續以扣薪方式償還，避免抗告人失其住所乙節，因
      事涉債權人實施強制執行之意願及執行方法之問題，應透
      過抗告人與債權銀行協商解決，或於強制執行程序中請求
      執行法院介入處理，顯與本件原案無關。
（四）按消債清理條例第151 條第1 、5 、6 項之立法意旨，主
      要係立法者將衡量債權人之債權既得權與債務人藉由更生
      或清算程序獲得經濟地位重生之利益，委由法院審酌債務
      人是否有「不可歸責於己之事由致履行顯有重大困難」之
      情事，以之作為調整債權人與債務人利害關係之判斷標準
      ，故法院於審酌該項事由時，非經債務人已為相當「合理
      之釋明」時，即不得准許債務人聲請更生之請求。然抗告
      人主張須獨自負擔生活必要費用與扶養費等不可歸責於己
      之事由，致履行上開協定內容顯有重大困難等語，雖據其
      提出薪資明細表、95及96年度所得資料清單、天然氣繳費
      收據、電力公司繳費通知、電信費帳單、自來水公司繳費
      收據等件（見原審卷第15、16、18、21、80、83至87頁）
      為證。然觀之抗告人之各類所得資料清單（見原審卷第18
      、21頁），其95、96年度之薪資所得分別為410,690 元及
      432,874 元，平均每月之薪資為34,224元及36,073元，可
      知抗告人於95年協商成立後，非但無薪資驟減或失業之情
      事，反而薪資增加，應有助於協商方案之履行。又抗告人
      於95年與最大債權銀行協商前，其子女黃偉益、黃偉豪皆
      已出生，有戶籍謄本（見原審卷第10、11頁）在卷可佐，
      故負擔扶養其母、子女之費用，均非協商成立後始發生之
      事由，而係於抗告人協商當時已存在、且得據以評估本身
      經濟情況能否履行協商條件之事由，抗告人仍決意為之，
      而與債權銀行成立協商，足見其已評估上開扶養費用就其
      履行協商條件不生影響，自與不可歸責於己之事由之要件
      不符甚明。
（五）又直系血親尊親屬需以不能維持生活者為限，始有受扶養
      之權利，已如前述。而依抗告人之母黃甲○○95、96年度
      之所得稅各類所得資料清單及全國財產稅總歸戶財產查詢
      清單（見原審卷第69、70、78頁）所示，黃甲○○於95、
      96年度分別有14,367元（計算式：5,070 ＋9,297 ＝14,3
      67）及18,432元（計算式：14,916＋3,516 ＝18,432）之
      利息所得，依銀行存款年利率2 ％計算，其於銀行之存款
      即有70萬元以上，且其名下有田賦5 筆，足見黃甲○○並
      非無資力而不能維持生活之人，自無依賴有多筆債務之抗
      告人扶養之必要。況抗告人亦未釋明其母有何不能維持生
      活之情事，是此項扶養費用3,000 元應予扣除。又抗告人
      之子黃偉益，雖年僅19歲且在學，惟其於95、96年度分別
      有250,856 元及277,796 元之薪資收入，平均每月之薪資
      約為20,905元及23,150元，此有黃偉益之戶籍謄本、學生
      證及95、96年度所得稅各類所得資料清單等件在卷可稽（
      見原審卷第10頁、64頁、71至72頁），足證黃偉益係有謀
      生能力且非無資力之人，自無仰賴抗告人扶養之必要，此
      部分之扶養費3,000 元，應再扣除。再者，夫妻為家庭共
      同生活之一員，本應相互負擔、支援他方之必要支出，就
      子女扶養費及生活必要支出均應與配偶共同負擔。抗告人
      雖稱其配偶自身亦有負債，未能共同負擔家計等語，然此
      部分並未列舉負債明細、金額及提出相關文件以資證明，
      尚不足採，是則抗告人之配偶，亦應共同負擔子女扶養費
      及家庭生活必要支出。另抗告人主張每月之必要支出費用
      ：水電、電話費共5,000 元、膳食及教育費5,000 元、油
      資7,000 元、稅賦3,250 元及扶養黃偉豪之費用3,000 元
      等共23,250元，另須償還私人債務5,000 元；惟其僅提出
      水電、電話費之收據，其餘所陳上開支出，均未列舉支出
      之明細、金額及提出相關單據為證，本院自無從判斷上開
      費用是否真實或必要，並審究抗告人是否確實因不可歸責
      於己之事由，致履行協商顯有重大困難，自難謂抗告人已
      就本案之調查審理已善盡協力義務，是上開主張亦無足取
      。縱認抗告人上開主張為真實，其於96年1 月份毀諾，該
      年度每月平均收入為36,073元（見原審卷第21頁），扣除
      協商金額13,772元、償還私人債務5,000 元，及與配偶分
      擔上開生活必要支出20,250元、扶養黃偉豪之費用3,000
      元後，尚餘5,676 元【計算式：36 ,073 －13,772－5,00
      0 －1/2 （20,250＋3,000） ＝5, 676】，足見抗告人維
      持基本生活並履行協商方案並無顯有重大困難之虞。
（六）綜上所述，抗告人在消費者債務清理條例施行後，於本件
      更生聲請之前，未曾再次提出全體有擔保及無擔保之債權
      人清冊，以書面向其中最大債權金融機構請求協商債務清
      償方案，並表明與全體有擔保及無擔保金融機構債權人共
      同協商之意旨，將全體金融機構債權人納入協商，故其更
      生之聲請，於法不合，且其所陳，均與因不可歸責於己之
      事由致履行顯有重大困難之要件不符。此外，其就上開要
      件，迄未合理主張及舉證證明，故本件聲請已違背消費者
      債務清理條例第151 條第5 、6 項之規定，且上開欠缺又
      無從補正，自應駁回其更生之聲請。本件原審以抗告人並
      無不可歸責於己致履行協商顯有重大困難之情形，而認抗
      告人聲請更生不備要件，且其情形不能補正，而裁定駁回
      抗告人更生之聲請，於法並無違誤。抗告人以上揭情詞提
      起抗告，請求廢棄原裁定並准予開始更生程序，為無理由
      ，其抗告應予駁回。
六、另目前銀行公會就曾經參加95年度債務協商毀諾之債務人，
    提供「個別協商一致性方案」，使能再進行協商，抗告人倘
    有履債上之困難，尚非不得與華南商業銀行等債權人，再次
    進行解決債務之商談，以謀求適當之履行條件，附此敘明。
七、依消費者債務清理條例第15條、民事訴訟法第495 條之1 第
    1 項、第449 條第1 項、第95條、第78條，裁定如主文。
中    華    民    國    98    年    6     月    26    日
                  民事庭審判長法  官  詹駿鴻
                              法  官  吳國聖
                              法  官  伍偉華
上為正本係照原本作成。
本裁定不得抗告。
                        書記官  黎東成
中    華    民    國    98    年    6     月    26    日


司法院資訊處製作；財團法人民間司法改革基金會備份。
